【裁判字號】    89,上更(一),925
【裁判日期】    890131
【裁判案由】    傷害致死
【裁判全文】
臺灣高等法院刑事判決                        八十九年度上更(一)字第九二五號
    上  訴  人
    即  被  告  乙○○
    指定辯護人  丙○○
右上訴人，因傷害致死案件，不服臺灣桃園地方法院，八十八年度訴字第一九七號，
中華民國八十九年一月三十一日第一審判決（起訴案號：臺灣桃園地方法院檢察署八
十八年度偵字第七八七號）提起上訴，經判決後，最高法院發回更審，本院判決如左
：
    主    文
原判決撤銷。
乙○○傷害人之身體，因而致人於死，處有期徒刑柒年貳月。
    事    實
一、乙○○與陳龍華為從事板模工作之同事，於民國八十八年一月七日下午六時許，
    一同前往新竹縣竹北市幼生醫院探視友人，乙○○因不滿陳龍華在醫院時之譏諷
    言語，於返回桃園縣楊梅鎮○○路四一二號工地宿舍途中，即質問陳龍華，迨至
    同日晚間八時許，二人在上址宿舍飲酒時，乙○○又對陳龍華在醫院之言語有所
    指摘，二人乃起口角爭執，發生拉扯。乙○○雖因不知陳龍華罹患嚴重之冠狀動
    脈硬化性心臟病，致於主觀上不能預見如以普通之傷害加諸陳龍華將導致陳龍華
    心臟病發作而死亡之結果，然以鐵製圓椅及拳、腳毆擊人身之頭、胸部等重要部
    位，會致人身體及健康遭傷害，若被毆擊者更有冠狀動脈硬化箇疾，且可能因傷
    害造成死亡之結果，為一般人所能預見，客觀上且非智慮成熟之乙○○所不能預
    見，乙○○仍基於普通傷害之犯意，以拳頭毆擊陳龍華胸部，復隨手持宿舍內他
    人所有之腳架為鐵製、座墊為膠塑材質之圓形鐵椅，接續多次毆擊陳龍華頭部，
    陳龍華被毆倒地後，乙○○仍以拳、腳毆、踢陳龍華之頭、胸部，繼坐壓在陳龍
    華之胸部，接續以拳頭毆打陳龍華之頭臉等部位，此時陳龍華之同居人丁○○見
    狀，至客廳外呼叫工頭朱榮輝進來勸架，朱榮輝因身裁較為瘦小，無法拉開乙○
    ○，遂鑽入孫、陳二人身體之間隙，頂開乙○○，乙○○被頂開後，猶踹踢陳龍
    華臉部，致陳龍華受有右眼眥一×０．五公分擦傷、右顴骨四×０．五公分擦傷
    、鼻部右側四×０．二公分擦傷、頦部左側二．五×二公分擦傷、右顳部呈血腫
    、左眼鞏膜及眼結膜皮下瘀血及左後頂骨部五×五公分血腫（經解剖後並見：
    右顳部有局部顳肌內出血，左後頂、枕部有八×六公分之頭皮下出血及腫脹，左
    側前頂部有局部蜘蛛下腔出血，大小為一．一×０．六公分等傷害），陳龍華經
    朱榮輝送醫診治後，因未發現身體明顯不適，乃於當晚二十一時許返回宿舍。惟
    迨至翌（八）日凌晨，陳龍華本身所潛在之嚴重冠狀動脈硬化性心臟病，因乙○
    ○先前之毆打傷害之加速誘發，致感不適，並嘔吐，經朱榮輝再度送林口長庚紀
    念醫院急救，延至（八十八年一月八日）凌晨四時九分許，不治死亡。嗣經陳龍
    華外甥唐振亞前往警察局報案，經警於八十八年一月八日上午七時許，在上述宿
    舍逮捕乙○○，並扣得四腳鐵製、膠塑圓座椅一張。
二、案經陳龍華之姊陳夏妹告訴及桃園縣警察局楊梅分局移送台灣桃園地方法院檢察
    署偵查起訴。
    理    由
一、右揭被告毆傷被害人陳龍華之事實，業據被告乙○○供承不諱，核與在場目擊之
    陳龍華之同居人丁○○及目擊部分過程之朱榮輝於警訊或偵、審中證述情節相符
    ，並有前開扣案之圓座鐵椅可佐。次查，被害人陳龍華因被告之前述毆擊受有右
    眼眥一×０．五公分擦傷、右顴骨四×０．五公分擦傷、鼻部右側四×０．二公
    分擦傷、頦部左側二．五×二公分擦傷、右顳部呈血腫、左眼鞏膜及眼結膜皮下
    瘀血及左後頂骨部五×五公分血腫之事實，有台灣桃園地方法院檢察署驗斷書可
    稽（見相卷第十三頁反面）；而解剖後並見陳龍華另有：右顳部有局部顳肌內出
    血，左後頂、枕部有八×六公分之頭皮下出血及腫脹，左側前頂部有局部蜘蛛下
    腔出血，大小為一．一×０．六公分等傷害之事實，亦有法務部法醫研究所鑑定
    書（法醫所醫鑑字第００二五號）可考（見原審卷第一七六頁）。又陳龍華初
    經朱榮輝送醫後因無明顯不適，曾返回前開宿舍，迨至翌日凌晨突感不適，並嘔
    吐，始再送醫而不治死亡等情，亦經丁○○及將陳龍華送醫之朱榮輝之供述供述
    無訛（見偵卷第十一、十三頁正面），且有台灣桃園地方法院檢察署相驗屍體證
    明書可按（見相卷第十九頁）。另依上開相驗屍體證明書記載，陳龍華之「直接
    引起死亡之疾病或傷害：甲、冠狀動脈硬化性心臟病。先行原因：（若有引起上
    述死因之疾病或傷害）乙、頭部外傷，丙、互相毆打」。就此，法務部法醫研究
    所解剖鑑定結果，認陳龍華「顱腦部的傷害為鈍力外傷性傷害，僅為表皮傷，非
    致命傷」，並發現陳龍華之心臟「表面光滑光亮，有過量脂肪及多處心外膜點狀
    出血，右心房、右心室及左心室均有擴大，冠狀動脈分佈為右心顯著型，右冠狀
    動脈有中度動脈硬化性阻塞，阻塞管徑～％，左下行枝動脈嚴重動脈硬化性
    阻塞，阻塞管徑～90％，左環繞枝動脈有嚴重動脈硬化性阻塞，阻塞管徑～
    90％，打開心臟，主動脈瓣膜有局部硬化，左心室壁厚一．一公分，心肌有肉眼
    可見缺氧性變化及纖維化，尤其以心室中隔下端最為明顯，主動脈有中度動脈硬
    化性黃斑」，而對陳龍華之死亡有如下之看法：「1.死者陳龍華，男，四十六歲
    ，血中未發現可致死的毒、藥物，但血、胃內容物、膽汁及尿中均含有酒精，血
    液含酒精0.074% (ｗ/v)，胃內容物含酒精0.098% (ｗ/v)，膽汁含酒精0.064(ｗ
    /v)，尿液含酒精0.162% (ｗ/v)，顯示生前飲酒。2.死者頭部有明顯外傷，但非
    直接致死之主要原因，可是因死者身體有潛在嚴重之冠狀動脈硬化性心臟病，在
    其受傷害的情況下，可因傷害而間接導致心臟病發作而導致猝死。3.死者的死因
    為嚴重冠狀動脈硬化性心臟病，造成昏迷、猝死。4.死者的死亡方式為意外。」
    ；並作出陳龍華之死因為：「嚴重冠狀動脈硬化性心臟病：：：，造成昏迷、猝
    死」之鑑定結果（見同上鑑定書）。此外作成上開鑑定書之鑑定人即法醫師吳木
  榮於鑑定後另以「法醫案例詢問回覆書」補充表示：「一、一般喝酒並不會導致
    冠狀動脈性心臟病的發作。二、死者陳龍華體內的酒精含量並不高，無致死的可
    能性。」（見原審卷第二二四頁）。綜上所述，被告前述毆打陳龍華頭部成傷之
    行為及陳龍華被毆前之飲酒行為，均非造成陳龍華之死亡之直接原因。
二、又按，一般嚴重冠狀動脈硬化性心臟病的常見症狀為胸痛或心絞痛，會由心臟部
    位輻射至左手臂或左下頜部，產生酸麻或疼痛感，有時病患可能無症狀，或是病
    人以為是一般之胸痛而不自知為心臟病痛。此經法務部法醫研究所於八十九年十
    一月七日以法醫所八九理字第二００八號函覆本院在卷（見更（一）卷）；作成
    相驗屍體證明書之法醫師甲○○於本院訊問時亦稱：「除非是親友，否則不可以
    單從外觀看出（是否罹患冠狀動脈心臟病）」（見本院八十九年十月九日筆錄）
    。甚至陳龍華之姐陳夏妹亦證稱，伊不知陳龍華罹有冠狀動脈硬化性心臟病（見
    本院上訴卷第四六頁）。因之與陳龍華僅同事一月餘，並非熟識之被告（見偵卷
    第三二頁反面被告之供述）辯稱其不知陳龍華罹患冠狀動脈硬化性心臟病，雖可
    採信。惟一般情形，以鐵製圓椅及拳、腳毆擊人身之頭、胸部等部位，有致人身
    體及健康遭受傷害及使被毆打者因傷害造成死亡之結果，客觀上非無可能，當非
    乙○○所不能預見。亦即，乙○○基於普通傷害之犯意，以鐵製圓椅及拳、腳毆
    擊陳龍華之頭、胸部等部位，雖因其不知陳龍華嚴重冠狀動脈硬化性心臟病，而
    於主觀上不能預見該等傷害行為可能致陳龍華死亡，然其所為該等傷害行為，可
    能造成陳龍華死亡之結果，於客觀上，則非被告所不能預見。再查，法醫師甲○
    ○於本院訊問時稱：「冠狀動脈硬化是直接死因，頭部外傷、互相毆打是誘發冠
    狀動脈的原因」（本院八十九年十月九日筆錄第三頁）；法務部法醫研究所就本
    院再函詢陳龍華之死亡與被告毆打行為間之因果關係時，亦覆稱：「陳龍華頭部
    本身之傷害並不會直接造成死亡，但對於一個身體內有嚴重冠狀動脈硬化性心臟
    病的人而言，此種傷害會造成身體的極度疼痛，引起心臟病發作致死，為加重死
    亡速率的重要因素﹕﹕﹕」等語（見上函）。亦即被告傷害之行為本身雖非陳龍
    華死亡之直接原因，然卻係誘發陳龍華冠狀動脈硬化心臟病發並加重死亡速率之
    重要因素。應認被告之傷害行為與陳龍華死亡之加重結果間，有相當之因果關係
    。被告以陳龍華之死亡與其傷害行為無關云云，尚非可採。
三、末查，被告於警訊、偵、審中，雖或稱係拿鐵椅打陳龍華背部（見偵卷第四頁反
    面），或稱未打死者胸部（見原審卷第六六頁），或稱未坐壓在陳龍華身上（見
    本院八十九年十一月二十八日筆錄第五頁云云）。然被告於偵、審中已多次自白
    持前開鐵椅毆擊陳龍華之頭部，以拳頭毆打陳龍華之頭、胸部（見偵卷第四頁反
    面、第二二頁反面、原審卷第一八六頁反面、第二二六頁反面）；而丁○○見陳
    龍華被毆後，至客廳外呼叫朱榮輝進來勸架，朱榮輝因身裁較為瘦小，無法拉開
    乙○○，遂鑽入孫、陳二人身體之間隙，頂開乙○○，乙○○被頂開後，猶踹踢
    陳龍華臉部等事實，更經丁○○、朱榮輝證述在卷（見原審卷第三十八頁）。足
    見被告所辯係避重就輕之詞，不可採信。
四、綜上所述，本案事證已明，被告犯行堪以認定，應依法論科。
五、核被告所為，係犯刑法第二百七十七條第二項之傷害致死罪。原審予以論科，固
    非無見，惟查原審於事實欄僅記載「乙○○預見以鐵製圓椅及拳腳毆打人身、頭
    、胸等部位，客觀上有致人身體及健康受傷害，及被毆者因傷害造成死亡之結果
    ，然無此預見，仍基於傷害之故意﹕﹕﹕」；於理由中，亦僅認被告之傷害行為
    ，在客觀上如何會發生死亡之結果，並謂﹕「被告為一智慮成熟之成年人，亦應
    有所預見，然於無預見之情形下，本於傷害之故意，持﹕﹕﹕﹕」（見原審判決
    第五頁，即理由欄一、末段）。就事實欄中所謂之「無此預見」及理由欄中之「
    無預見」，是否即指被告主觀上未預見，未明白論列。若認係指被告主觀上未能
    預見，然被告何以在主觀上無該項預見，亦未見於理由欄中引用所憑之證據並敘
    明其理由，自有未當。被告上訴否認犯傷害致死罪雖無理由，然原判決既有未當
    ，自應由本院撤銷改判。爰審酌被告僅因死者言語上之譏諷即以鐵椅、拳、腳重
    擊死者，犯罪之動機、手段可議，惟被告主觀上並無致陳龍華於死之故意及犯罪
    後未深致悔意之態度暨迄未能與被害人家屬和解等一切情狀，量處如主文所示之
    刑。至被告用以犯罪之四腳鐵製、塑膠圓座椅，並非被告所有，已經被告、丁○
    ○及朱榮輝供明在卷（見偵卷第三三頁），不予宣告沒收，附此說明。
據上論斷，應依刑事訴訟法第三百六十九條第一項前段、第三百六十四條、第二百九
十九條第一項前段，刑法第二百七十七條第二項，判決如主文。
本案經檢察官王安明到庭執行職務。
中    華    民    國    八十九    年     十二       月    十二          日
                              台灣高等法院刑事第七庭
                                  審判長法  官  吳  啟  民
                                        法  官  蘇  隆  惠
                                        法  官  林  瑞  斌
右正本證明與原本無異。
如不服本判決應於收受送達後十日內向本院提出上訴書狀，其未敘述上訴之理由者並
得於提起上訴後十日內向本院補提理由書（均須按他造當事人之人數附繕本）。
                                        書記官  丁  淑  蘭
中    華    民    國    八十九    年      十二      月       十三       日
附錄：本案論罪科刑法條全文
刑法第二百七十七條第二項
犯前項之罪，因而致人於死者，處無期徒刑或七年以上有期徒刑，致重傷者，處三年
以上、十年以下有期徒刑。


司法院資訊處製作；財團法人民間司法改革基金會備份。
